【裁判字號】    91,訴,3956
【裁判日期】    920219
【裁判案由】    給付工程款
【裁判全文】
臺灣臺北地方法院民事判決  九十一年度訴字第三九五六號
    原      告  木木股份有限公司
    法定代理人  丙○○
    訴訟代理人  楊正華  律師
    被      告  大陸工程股份有限公司  設台北市松山區○○○路○段一○○號
    法定代理人  甲○○  住同右.
    訴訟代理人  乙○○  住同右.
右當事人間給付工程款事件，本院判決如左：
    主    文
被告應給付原告新台幣捌拾柒萬陸仟零貳拾壹元及自民國九十一年七月二十日起至清
償日止，按週年利率百分之五計算之利息。
訴訟費用由被告負擔。
本判決於原告以新台幣拾萬元供擔保後，得假執行。但被告如於假執行程序實施前
以新台幣捌拾柒萬陸仟零貳拾壹元為原告預供擔保，得免為假執行。
    事    實
甲、原告方面：
  壹、聲明：如主文第一項所示，及為以供擔保為條件之假執行宣告。
  貳、陳述：
    一、原告對訴外人公民營造工程有限公司（以下簡稱公民公司）有工程款債權（
        業經向公民公司起訴並成立訴訟上和解），曾向台北地方法院聲請假扣押執
        行公民公司對被告之工程款債權，經貴院於民國九十年一月二日以北院文九
        十民執全子字第一一號執行命令向公民公司及被告發扣押命令，被告以對上
        開執行命令扣押之債權數額有爭議為由聲明異議，原告乃依強制執刑法第一
        百二十條第二項規定提起第三人異議之訴後，業經貴院以九十年度訴字第一
        一四五號判決確認「公民營造工程公司於民國九十年一月四日即『臺灣臺北
        地方法院民國九十年一月二日北院文九十民執全子字第一一號執行命令』送
        達被告大陸工程公司時，就頂城青山鎮別墅區新建工程（以下簡稱系爭工程
        ），對被告大陸工程公司，有新台幣（下同）捌拾柒萬陸仟零貳拾壹元工程
        款債權存在」，經被告聲明上訴，由臺灣高等法院以九十年度上易字第七六
        四號判決駁回上訴確定在案。且原告已於九十一年六月十八日依貴院所發九
        十一執子字第一四○二八號移轉命令，將公民公司對被告之系爭工程款債權
        ，在新台幣八十七萬六千零二十一元之範圍內，將該債權移轉於原告，被告
        再以有得對抗公民公司之事由，對該移轉命令所指之債權存在及數額有爭議
        為由聲明異議，原告乃依據強制執刑法第一百二十條第二項規定提起本件訴
        訟，爰依移轉命令所取得經臺灣高等法院九十年度上易字第七六四號確認公
        民公司對被告所有之八十七萬六千零二十一元工程款債權請求被告給付工程
        款。
    二、對被告抗辯所為之陳述：
    （一）公民營造公司確已依約完工及交屋，被告不得拒絕給付系爭工程款：
      １、已完工、取得使用執照並全部完成交屋：被告於九十年度訴字第一一四五
          號確認債權存在訴訟（以下簡稱前訴訟第一審）中，曾陳稱：「公民營造
          公司係於八十八年八月十三日取得第一張使用執照，全部取得使用執照是
          在八十八年八月間，全部完成交屋是在八十九年初。」，已自認公民營造
          公司業已完成工程、取得使用執照並全部完成交屋，則依公民公司與被告
          之工程合約書承攬條款（以下簡稱承攬條款）第六章第二節第五、六項，
          公民公司即可向被告請求包括尾款在內之全部工程款。
      ２、工程款已確定：依合約第五章之規定，系爭工程係採總價承包方式承攬，
          除非以工程變更而增加或減少工程數量，工程款總價並不會變動，依被告
          於前訴訟第一審所提出之工程結算資料，業已將客戶變更工程，經核算後
          減少工程款計一百三十八萬四千七百四十七元，而公民公司就系爭工程均
          已全部施作完成，則公民公司得向被告請領之工程款已得估算而確定，被
          告抗辯系爭工程款係以實作數量計價云云，於契約無據。
      ３、請款手續部分：依承攬條款第六章第一節第一項、第二項、第三項規定，
          公民公司雖應提出請款單連同統一發票或其他合法憑證、工程施工品質檢
          查表、估驗單或其他必要文件，供被告審核無誤後給付計價款，惟被告於
          前訴訟第一審中陳稱，上開工程施工品質檢查表中之文件，係公民公司與
          被告會同現場估驗計價之文件，估驗係為審核公民公司有無依約完成工作
          ，估驗結果若已完成工作就會付款等語，可知公民公司請求估驗計價之程
          序，僅係確認工作是否已依約完成，於公民公司依約履行「完成工作並將
          工作交付被告」之義務時，被告即有給付報酬之義務。再者，被告於前訴
          訟第一審已自行結算公民營造公司得請求之工程款數額（Ａ○○一○號合
          約部分有九十一萬五千五百九十八元，Ａ○○一一a號合約部分有四十二
          萬二千六百八十元），顯然公民公司所得向被告請求之工程款債權，係無
          須俟公民公司請求估驗計價即得確定。至關於約定公民公司應檢附統一發
          票或其他合法憑證，乃應被告給付系爭工程款時會計作業所需。上開被告
          應給付公民公司之工程款中八十七萬六千零二十一元部分，既經執行命令
          將該債權移轉於原告，由原告提供含稅之同額統一發票向被告請領系爭工
          程款應即符合合約約定之請款手續。
      ４、公民公司承攬之系爭工程，確已依合約完工、交屋，有台灣高等法院九十
          年度上易字第七六四號確定判決（以下簡稱前案判決）確認公民公司對被
          告之八十七萬六千零二十一元工程款債權存在，依民事訴訟法第四百條第
          一項，系爭工程款債權存否之法律關係既經終局判決，被告就該法律關係
          之存否，已不得再事爭執，而拒絕給付系爭工程款。
    （二）依據被告所提出被證七之一至七之五張照片，可知被告發現瑕疵之時間為
          九十年五月至九十一年四月，縱認有瑕疵存在，依民法第三百四十條規定
          原告已不得再向公民公司主張瑕疵擔保責任
          系爭工程並無被告所指之瑕疵
      １、承攬條款第二十一章第四節、第五節之約定係指工程尚未驗收交屋前，因
          於被告驗收時發現工程有瑕疵，當可要求公民公司限期內修繕。惟被告於
          前訴訟第一審已自認公民營造公司已全部竣工並完成交屋，從而系爭工程
          應已進入保固期間，系爭工程如有發生瑕疵，依約應按承攬條款第二十三
          章之規定辦理。
      ２、承攬人之工作有瑕疵者，須定作人定相當期限請求承攬人修補，承攬人如
          不於期限內修補時，定作人始得自行修補，請求承攬人償還修補必要費用
          ，或解除契約或請求減少報酬；又其瑕疵係可歸責於承攬人時，定作人始
          得請求損害賠償，此觀之民法第四百九十三條、第四百九十四條、第四百
          九十五條之規定自明。本件上訴人際未訂相當期限請求被上訴人修補，自
          不得請求減少報酬。最高法院八十六年臺上字第五五六號判決參照。被告
          僅曾以八十八年九月十四日陸頂字第九○三七號（以下簡稱備忘錄一）及
          八十八年九月二十七日陸頂字第九○四五號之備忘錄（以下簡稱備忘錄二
          ）通知公民公司系爭工程有瑕疵，惟該二備忘錄未定相當期限命公民公司
          完成修補，僅被告請求公民公司應於收受備忘錄之次日出工施作，應不生
          民法第四百九十三條第一項催告限期修補之效力，故而被告仍不得請求公
          民公司償還修補必要費用及請求減少報酬。且該二備忘錄均係要求公民公
          司應進行瑕疵修補，俾能配合被告辦理交屋，而從公民公司嗣於八十九年
          年初全部交屋完成，被告接受交屋時未曾主張系爭工程尚有瑕疵而請求修
          補或請求減少報酬，及被告於前訴訟第一、二審亦未曾主張上開權利，依
          經驗法則可推知系爭工程之瑕疵必已修補或被告已明示或默示不予追究，
          否則被告當不會同意辦理交屋手續。而被告所提八十八年八月六日陸頂字
          第八○○八號（以下簡稱備忘錄三）及八十九年七月三日陸頂字第七○○
          三號備忘錄（以下簡稱備忘錄四）則與公民公司之施作工程有無瑕疵無關
          ，且無公民公司之簽認，尚不足據以證明被告已通知公民限期修補瑕疵。
      ３、縱使被告所提被證七、被證七之一至五張照片所列瑕疵為真，該照片標示
          日期均介於九十年五月至九十一年四月間，距公民公司八十九年年初交屋
          與被告已逾一至二年，被告並已交屋於其承購戶，系爭瑕疵無法證明可歸
          責於公民公司，被告於系爭瑕疵責任確認前，當不得要求公民公司限期修
          補，從而亦不得於自行修補後請求公民公司償還修補費用。
      ４、關於代工料款部分，被告所提出之代工料款明細表，或記載之戶別非屬公
          民公司所承作，或根本未記載代工施作之戶別。無法確定是否公民公司所
          應負責之範圍。
      ５、依民法第三百四十條不得主張抵銷：被告所提出被證七、被證七之一至五
          照片所載日期，發現瑕疵之期間介於九十年五月至九十一年四月間，係在
          扣押命令於九十年一月四日到達被告之後，依民法第三百四十條規定，被
          告即不得就此瑕疵對公民公司之修補費用償還請求權，與系爭扣押債權主
          張抵銷。被告以被證八代工料款明細表三十一份主張償還修補費用之金額
          ，其中第二十九次估驗明細表內載「第一次至第二十九次扣款已執行沖銷
          」，是被告自無重覆抵銷之權利；又第三十一次估驗明細表中，僅其中十
          筆共計十一萬八千二百四十八元之代工金額，因其代工日期（介於八十九
          年九月至同年十二月間）早於扣押命令到達前，依約該筆代工金額應優先
          由履約保固金為扣抵，而不得逕由工程尾款扣抵。縱認被告上開代工修補
          費用得與系爭工程尾款主張抵扣，惟公民營造公司所得領取之工程尾款計
          一百三十三萬八千二百七十八元，扣除上開代工金額後，尚餘一百二十二
          萬零三十元，仍足敷清償原告之債權金額八十七萬六千零二十一元。惟被
          告就其所主張發生於扣押命令到達前之瑕疵，表示以未定相當期限命公民
          公司修復之備忘錄一及二通知公民公司系爭工程具有瑕疵，依法係不生催
          告效力，另就被告於被證八所提出八十九年九月至同年十二月間所發現之
          瑕疵，被告則從未通知公民公司修復，迄原告依移轉命令取得公民公司對
          被告在八十七萬六千零二十一元範圍內之系爭工程款債權後，始於九十一
          年八月十六日於本案訴訟中以民事答辯（一）狀向原告主張減少價金請求
          賠償，故被告之減少報酬與損害賠償請求權依民法第五百十四條第一項已
          逾一年除斥期間。且被告於前開確認債權存在訴訟中，即曾提出被證六即
          備忘錄一及備忘錄二，但均未主張對公民公司有瑕疵修補費用償還請求權
          或請求減少報酬；至於被告所提出被證七、被證七之一至五與被證八等證
          物之瑕疵發生時間，均於前確認債權存在訴訟第二審言詞辯論終結前之九
          十一年四月二十四日，則依誠實信用原則或爭點效理論，亦應認被告於本
          件訴訟中已不得再事主張。且縱使被告於九十年度上易字第七六四號確認
          債權存在訴訟中曾主張以備忘錄一、二主張損害賠償及抵銷系爭工程款債
          權，亦經前案裁判抵銷抗辯不成立，依民事訴訟法第四百條第二項規定，
          被告已不得再據上開二備忘錄指摘瑕疵，於本案更行主張抵銷。至於該期
          其餘代工項目及第三十四次之金額，均因發生於上開扣押命令到達之後，
          被告依法不可主張抵銷。
      ６、依民法第二百九十九條第二項不得主張抵銷：被告應給付公民公司之一百
          三十三萬八千二百七十八元工程款清償期，依承攬條款第六章第二節第五
          、六項，分別於八十八年八月間（取得使用執照）及八十九年年初（交屋
          完成）即已屆期。而依被告所提出被證七、被證七之一至五照片所載瑕疵
          發現期間，係介於九十年五月至九十一年四月間，被證八代工明細表中第
          三十一次估驗明細表所載代工日期，亦自八十九年九月間方開始。縱系爭
          工程在保固期間內所發生之瑕疵可歸責於公民公司，且經被告催告而未獲
          修補完成，被告乃依承攬條款第二十三章第二節及第六節約定逕行動用工
          程保固金瑕疵修補仍有所不敷，然被告就該保固期間所發生而保固金不敷
          支應之瑕疵修補費用償還債權，因其清償期係發生於工程款清償期之後，
          依民法第二百九十九條第二項及最高法院四十八年度臺上字第一八六七號
          判例意旨：「債務人受通知時，對於讓與人有債權者，以其債權之清償期
          先於所讓與之債權或同時屆至者為限，債務人始得對於受讓人主張抵銷。
          上訴人於收受執行法院所發之轉付命令後，始代債務人墊繳各款，自無主
          張抵銷之餘地。」被告自無據以向原告主張抵銷系爭移轉命令所讓與債權
          之餘地。
      ７、縱認系爭工程確有可歸責於公民公司之瑕疵，且由被告自行雇工修補完成
          ，截至被告於九十一年六月收到移轉命令，已支出一百四十五萬一千四百
          二十七元之修補費用，經扣抵保固金一百十一萬三千六百八十七元後，尚
          不足三十三萬七千七百四十元，惟依原證八之工程結算資料中，公民公司
          除上開保固金外，尚得向被告請領一百三十三萬八千二百七十八元，扣除
          不足之修補費用後，公民公司對被告仍有一百萬零五百三十八元之債權，
          足敷清償原告依移轉命令所取得之債權。
    （三）被告就系爭移轉之工程款債權，依約不得主張暫停付款：
      １、被告主張系爭工程所具有之瑕疵，既未經證明係可歸責於公民公司，及經
          書面通知公民公司限期修復，是被告不得依承攬條款第七章第一節規定，
          主張暫停付款。且公民公司對被告有系爭工程款債權八十七萬六千零二十
          一元存在，業經前案判決確定，依法具有既判力，被告當不得再持合約第
          七章第一節規定抗辯暫停付款。
      ２、縱認備忘錄一、二已具備催告公民公司於相當期間修補瑕疵之效力，且公
          民公司未於期限內修補，而由被告代雇工修補完成，惟被告之修補費用償
          還請求權或損害賠償請求權，均已罹於一年除斥期間而消滅。承攬條款第
          七章第一節規定之目的，原欲以暫停付款方式，促使公民公司於接獲被告
          修補瑕疵之書面通知後，儘速修補工程瑕疵，俾得領取工程款，惟公民公
          司倘未修補，被告顯不可能接受公民公司於八十九年年初之交屋，而公民
          公司又已完成交屋，足證系爭工程瑕疵既已由公民公司修補完成，且縱由
          被告代工修補完成，然其暫停付款之原因均已因瑕疵修復而告排除，被告
          不得再持前揭條款為由主張暫停付款，況被告之修補費用償還請求權或損
          害賠償請求權亦已罹於一年除斥期間未行使而消滅。
  參、證據：提出北院九十年一月二日北院文九十民執全子字第一一號執行命令、北
      院九十一年六月十八日九十一執全字第一四○二八號移轉命令、北院九十年度
      訴字第一一四五號民事判決、臺灣高等法院九十年度上易字第七六四號民事判
      決各一份、被告聲明異議狀二紙、工程結算資料一份為證。
乙、被告方面：
  壹、聲明：原告之訴駁回，及願供擔保請准宣告免為假執行。
  貳、陳述：
    一、公民公司未完成驗收、工程款給付期限未到，且不受前案判決既判力之拘束
        ：
    （一）公民公司所承作之工程未完成驗收，因此被告並無給付工程款之義務：公
          民公司承攬系爭工程之總包工程，迄今未交付被告驗收，雖建物部分已取
          得使用執照，惟依建築法第七十條規定：建築工程完竣後，應由起造人會
          同承造人及監造人申請使用執照。該工程之起造人為被告，承造人為被告
          之法定代理人甲○○，監造人為姚仁喜，均非公民公司，且被告申請使用
          執照時並未會同公民公司申請，故無法以「建物已取得使用執照」認定公
          民公司已交付被告驗收。公民公司既未交付工作於被告驗收，即未提出給
          付，被告得依民法第二百六十四條第二項拒絕給付工程款。
    （二）公民公司未依約完成請款程序，被告給付工程款之期限未到：承攬報酬應
          於承攬人完成工作後給付，民法第四百九十條訂有明文。惟前案判決既認
          定承攬條款第六章第一節第一至三款乃「被告工程款給付期限」之約定，
          而公民公司又未依前述約定提出請款計價資料，與完成所承攬之工作物，
          則給付工程款之期限顯未屆至，被告即無給付之義務。
    （三）前案判決之法律關係係確認被告與公民公司間之工程款債權，而確認之訴
          係要求法院確定私法上之法律關係成立或不成立，因此該訴訟標的事實上
          及法律上判斷之相關部分為「法律關係之成立或不成立」，而依民法第一
          百五十三條之規定當事人互為意思表示一致者契約即成立，亦即前案判決
          訴訟標的事實上及法律上判斷之相關部分為「被告與公民營造公司間承攬
          契約有無成立」，因此被告抗辯公司工程未完工、工程款給付期限未到即
          與前案判決訴訟標的無關，則前案判決有關「被告抗辯公民營造公司工程
          未完成驗收，工程款給付期限未到」之判決理由即非前案判決效力所及。
    二、被告有下列債權得與原告之主張相抵銷：移轉命令係屬債權讓與之性質，則
        依民法第二百九十九條之規定，及最高法院四十八年度臺上字第一八六七號
        判例、六十三年度臺上字第一九六六號判例，被告得以於受通知時所得對抗
        公民公司之事由，對抗原告。被告對公民公司有債權者，亦得對原告主張抵
        銷。
    （一）縱使被告與公民公司間於八十八年八月取得使用執照時已交屋，惟被告已
          依承攬條款第二十三章第二節之規定，以備忘錄二（就Ａ○五六、Ａ○五
          八、Ａ○五○、Ａ○五一等戶之瑕疵，催告公民營造公司於次日進行修繕
          。）及備忘錄一（催告就１－２工區改善）為催告，因公民公司並未出面
          修復，則依同章第六節之規定被告得動用工程保固金，如有不足應由公民
          公司支付之。因此截至被告於九十一年六月收到移轉命令為止，被告已支
          出之費用計一百四十五萬一千四百二十七元（其中八十八年至九十年一月
          之修繕金額為二十七萬七千五百九十三元），於扣除保留款後仍不足三十
          三萬七千七百四十元。公民公司所承攬之工作有瑕疵，經前案判決確認，
          經被告以備忘錄四催告，公民公司並未修繕，被告遂自行雇工修繕。
    （二）扣押命令之前可主張抵銷之債權金額為二十七萬七千五百九十三元，移轉
          命令之前金額為一百一十七萬三千八百三十四元（包含代工扣款及保固）
          。
    （三）有關公民公司應負之保固責任未經前案判決實質之裁判，因此被告主張公
          民公司違反保固而主張抵銷，並非前案判決效力所及。
    （四）八十八年九月可以抵銷，在確認債權存在訴訟中曾經為抵銷之意思表示。
    三、公民公司所承攬之工作有瑕疵，依被告與公民公司合約，被告有權暫停付款
        並減少價金請求賠償，並依承攬條款第二十三章保固之約定賠償被告自行修
        復之費用：
    （一）公民公司所承攬之工作有瑕疵，經前開確定判決確認，經被告以備忘錄四
          催告，公民公司並未修繕，被告遂自行雇工修繕。
    （二）公民公司所承作工程自八十八年九月起迄今陸續發生瑕疵，被告不僅已陸
          續告知公民公司改善，被告遭承購戶求償之案例不勝枚舉，依承攬條款第
          二十一章第三、五節之規定動用公民公司未領之工程款雇工修繕尚有不足
          。
    （三）前開確定判決所結算之合約金額，其計算係依合約總價扣除已領金額、追
          加減帳與保固金等所計算之金額。惟被告與公民公司間之合約價款是採「
          總價承攬，並按實作數量付款」，即須以公民公司依約實際交付請款之工
          程數量結算後始知實際上公民公司得向被告請求之工程款。
    （四）因承攬條款前述付款之約定，係於八十六年簽約時即已約定，屬發生於原
          告受讓債權前，被告自得以之對抗原告。
  參、證據：提出使用執照一份、備忘錄四份（七○○三、八○○八、九○四五、九
      ○三七號備忘錄）、代工料款明細一份、現場照片、公民營造施工瑕疵說明（
      即被證七之一至五）為證。
    理    由
一、本件原告起訴主張其對公民公司有八十七萬六千零二十一元工程款債權，業經成
    立訴訟上和解，並依移轉命令取得公民公司對被告在上述金額範圍內之工程款債
    權，與對被告之前案確定判決確認就扣押命令送達被告時，公民公司對被告有上
    述金額之工程款債權存在，被告關於系爭工程未完工、工程款給付期限未屆至之
    抗辯，因爭點效理論不得再主張；被告關於以被證七之一至五為發現瑕疵之時間
    ，提出代工扣款抵銷之抗辯，因該瑕疵在扣押命令送達前者，被告之請求權已罹
    於除斥期間，在扣押命令送達後者，依民法第三百四十條不得對抗原告，且被告
    所主張對公民公司應負責之系爭工程之瑕疵所取得之權利發生時間，既在公民公
    司對被告之工程款債權成立之後，依民法第二百九十九條第二項亦屬不得對抗被
    告，況被告所主張公民公司應負責之瑕疵既經前案判決認定抵銷抗辯為不成立，
    亦不得再爭執，縱使被告所為抵銷之抗辯應成立，依被告主張抵銷之金額扣除保
    固金與公民公司尚得向被告請領之工程款後仍有八十七萬六千零二十一元以上之
    餘額，被告仍應給付八十七萬另六千零二十一元；被告關於暫停付款之抗辯，亦
    因未於前案判決為主張已生失權之效果，乃依移轉命令請求被告給付工程款等語
    。被告則以系爭工程未完工、工程款給付期限未屆至，且非前案判決效力所及；
    系爭工程有瑕疵，被告得不待通知自行雇工修繕並於保固金中扣除，且公民公司
    就該瑕疵應負之保固責任未經前案判決實質裁判，以扣除保固金仍有不足為抗辯
    ；並依暫停付款之約定等語，資為抗辯。
二、查原告對公民公司有八十七萬六千零二十一元債權存在，被告對公民公司至九十
    年一月四日止，有八十七萬六千零二十一元工程款債務存在，業經台灣高等法院
    九十年度上易字第七六四號判決確定，依該案判決，公民公司所可請求之工程尾
    款為一百三十三萬八千二百七十八元，被告於九十年一月四日收受本院九十年一
    月二日北院文九十民執全子字第一一號扣押命令，於九十一年六月二十一日收受
    移轉命令。被告持有公民公司保固金一百一十一萬三千六百八十七元，被告以八
    十八年九月二十七日陸頂字第九○四五號備忘錄、八十八年九月十四日陸頂字第
    九○三七號備忘錄主張瑕疵發生期間，且被告於前案之九十一年一月十一日上訴
    理由狀即已主張依該二備忘錄為抵銷之抗辯。關於被證八由被告代工扣款之第一
    至二十九期已執行沖銷。第三十一期估驗明細，時間為八十九年九月至同年十二
    月，僅有十筆代工扣款十一萬八千二百四十八元。被告所提出之被證七之一至七
    之五張照片所示日期時間為九十年五月至九十一年四月等事實，為兩造所不爭執
    ，應堪信為真實。惟被告拒絕付款，係以前揭情詞置辯，則本件爭點在於：第一
    ，關於公民公司之工程是否已完成驗收、工程款給付是否已到期，須否受前案判
    決之既判力拘束。第二，被告主張抵銷之各項主動債權是否存在，清償期是否屆
    至，或是先於扣押命令到達前發生，或清償期較諸受移轉債權先或同時屆至，被
    告曾否對公民公司為抵銷之意思表示。第三，被告抗辯依承攬條款第七章第一節
    規定暫停付款是否有據，以下分述之。
三、關於公民公司是否已完成驗收、工程款給付是否已到期，須否受前案判決之既判
    力拘束：
  （一）按法院於判決理由中就訴訟標的以外當事人主張之重要爭點，本於當事人辯
        論之結果，已為判斷時，其對此重要爭點所為之判斷，除有顯然違背法令之
        情形，或當事人已提出新訴訟資料，足以推翻原判斷之情形外，應解為在同
        一當事人就該重要爭點所提起之訴訟中，法院及當事人就該已經法院判斷之
        重要爭點法律關係，皆不得作任何相反之判斷或主張，始符民事訴訟上之誠
        信原則，最高法院七十三年度台上字第四０六二號判決意旨參照，此即與民
        事訴訟所謂「爭點效」之理論相符，雖此爭點效之理論能否採用，在實務上
        或有不同之意見，但如在前程序已作為重要爭點，並由法院在實質上審理判
        斷，當事人亦曾盡其主張及舉證之責，前後訴之系爭利益大致相同，自得認
        定其有拘束力。換言之，「爭點效」具有解決當事人間就該爭點所生之紛爭
        並貫徹其結果之效果，與既判力相結合以擴大判決解決紛爭之實效性。
  （二）本件原告於九十年三月九日向本院提起確認系爭工程款債權存在之訴，其主
        要爭論係以公民公司對被告之工程款債權並未附有停止條件、客戶變更追加
        減工程款金額已經確定、公民公司之工程款債權不以向被告請求估驗計價後
        方能確認、被告不得因公民營造公司未請求估驗計價行使同時履行抗辯權、
        公民公司縱有遲延完工之情事亦無須對於遲延結果負給付遲延之責任等，是
        公民公司於九十年一月四日對被告有八十七萬六千零二十一元之工程款債權
        。惟查，就被告於本件所主張之事實及其所提出之各項證據，與其於前開確
        認債權存在事件中之主張及所提出之各項證據，均屬相同。而臺灣高等法院
        九十年度上易字第七六四號判決理由，認定系爭債權因系爭工程已完工，是
        承攬報酬之給付時期已屆至，並就被告之遲延違約金之請求、是否附有停止
        條件、工程款數額是否不待公民公司請求估驗計價即得確定及同時履行抗辯
        等項重要爭點，既本於兩造充份辯論之結果，而認定公民公司對被告於桃園
        地院九十年一月二日北院文九十民執全子字第一一號民事執行命令送達被告
        （即九十年一月四日）時，有八十七萬六千零二十一元之工程款債權存在，
        已如前述。堪信該院九十年度上易字第七六四號判決對於系爭工程已否完工
        、系爭工程款數額是否不待公民公司請求估驗計價即得確定、系爭工程款債
        權是否附有停止條件、被告之同時履行抗辯權等消極事由，均已有所判斷，
        且其對於重要爭點所為之判斷，並無顯然違背法令情事。則被告於本件訴訟
        並未提出新訴訟資料之情形下，猶執陳詞主張對公民公司所負之工程款債務
        因公民公司未完成存在云云，即與前案判決理由就系爭工程款債權是否存在
        之重要爭點所為之判斷相齟齬，自屬無從准許。且被告於本件所提出之各項
        訴訟資料，並不足以推翻前案確認工程款債權存在事件之判決中就重要爭點
        所為之判斷，是以揆諸前開裁判意旨，本院自不得於本件訴訟中，就該已經
        法院判斷而生「爭點效」之重要爭點所產生之法律關係為相反之判斷，以始
        符民事訴訟之誠信原則。故而被告復以上開事由提起本件確認債權不存在之
        訴，即非正當。
四、被告主張「公民公司應負之擔保責任，對原告主張以自發現瑕疵（九十年五月至
    九十一年四月間）至收到移轉命令（九十一年六月）支出之一百四十五萬一千四
    百二十七元（八十八年至九十年一月之修繕金額為二十七萬七千五百九十三元）
    扣抵系爭工程款債權」等情，原告則否認系爭工程有被告所稱之瑕疵，或該瑕疵
    可歸責於公民公司，縱另公民公司應為該瑕疵負責，原告主張在扣押命令送達被
    告後之瑕疵，被告不得主張抵銷；扣押命令送達被告前之瑕疵，被告之修補費用
    償還請求權因罹於除斥期間，且係在原告取得系爭工程款債權後發生，又未於前
    訴訟審理中提出抗辯，縱已於前訴訟審理中提出抗辯，亦為前案判決所不採，不
    論依爭點效理論或既判力之拘束均不得再於本件訴訟中提出；又縱使被告所提出
    之抵銷抗辯成立，依約定先從保固金中扣除之結果，被告應給付公民公司之工程
    款仍超過原告請求之範圍，被告亦無由再拒絕付款：
  （一）按受債權扣押命令之第三債務人，於扣押後，始對其債權人取得債權者，不
        得以其所取得之債權與受扣押之債權為抵銷。復按債務人於受通知時，所得
        對抗讓與人之事由，皆得以之對抗受讓人。債務人於受通知時，對於讓與人
        有債權者，如其債權之清償期，先於所讓與之債權，或同時屆至者，債務人
        得對於受讓人，主張抵銷。民法第三百四十條、第二百九十九條分別定有明
        文。查被告係於九十年一月四日收受本院之扣押命令，禁止公民營造公司收
        取對被告之工程款債權或為其他處分，被告亦不得對公民營造公司清償，嗣
        又因本院對被告發移轉命令，公民公司對被告之工程款債權已移轉為原告之
        債權，有本院九十年度民執全字第一一號執行命令、九十一執子字第一四○
        二八號執行命令在卷可稽。是被告僅得以收受扣押命令之前，對公民公司所
        取得清償期先於、或與所讓與之債權同時屆至之債權，對本件之原告主張抵
        銷。
  （二）次按工作有瑕疵者，定作人得定相當期間，請求承攬人修補之。承攬人不於
        前項期間內修補者，定作人得自行修補，並得向承攬人請求償還修補必要費
        用。定作人之瑕疵修補請求權、修補費用償還請求權、減少報酬請求權、損
        害賠償請求權或契約解除權，均因瑕疵發見後一年間不行使而消滅。民法第
        四百九十三條第一、二項、第五百十四條分別定有明文。查工程因有瑕疵時
        乙方（公民公司）應負擔保之責者，甲方（被告）得解除契約、請求減少價
        金或請求不履行之損害賠償。甲方驗收時如發現訂作部分與圖說、說明書、
        規範等要求不符時，其可修繕部分乙方應在甲方指定期限內修改完善；而無
        法修繕部分乙方亦應在期限內拆除重做，並不得要求追加給付。乙方未能依
        上節條款之期限內修繕或拆除重作者，除應比照本合約延遲罰則部分條款規
        定之標準給付延遲罰款外，甲方並得不待催告逕行動用乙方未請領之工程款
        部分自行辦理，如有不足時由乙方或乙方保證人補足之。而乙方及乙方保證
        人同意放棄先訴抗辯權且不得異議。為公民公司與被告於承攬條款第二十一
        章工程驗收之第三、四、五節所約定。
  （三）再按主張抵銷之對待請求，其成立與否經裁判者，以主張抵銷之額為限，不
        得更行主張。民事訴訟法第四百條第二項定有明文。又按，訴訟標的之法律
        關係，於確定之終局判決中經裁判者，當事人之一造以該確定判決之結果為
        基礎，於新訴訟用作攻擊防禦方法時，他造應受其既判力拘束，不得以該確
        定判決言詞辯論終結前，所提出或得提出而未提出之其他攻擊防禦方法為與
        該確定判決意旨相反之主張，此就民事訴訟法第三百九十九條第一項規定之
        趣旨觀之甚明。最高法院住有四十二年臺上字第一三○六號判例可資參照。
  （四）查被告主張以被證七之一至七之五張照片所示日期時間（九十年五月至九十
        一年四月）為其發現瑕疵之時間，並曾於八十九年九月至同年十二月自行雇
        工支出十一萬八千二百四十八元之修繕費，而至收受移轉命令前並已支出一
        百四十五萬一千四百二十七元，因而對公民公司取得代工扣款、瑕疵扣款之
        債權等情，並提出代工料款明細為證。就被告主張之事實縱令屬實，依民法
        第三百四十條與第二百九十九條之規定，被告亦僅得以收受扣押命令前，對
        公民公司所取得先於、或與所讓與之債權同時屆至之債權，向原告為抵銷。
        即依被告主張之事實，僅有於其收受扣押命令前之八十九年九月至同年十二
        月支出代工料款所取得之十一萬八千二百四十八元代工扣款債權，得與原告
        自公民公司處所受讓之債權為抵銷。
  （五）又查，被告因公民公司所應負之瑕疵擔保責任，依民法第四百九十三條第一
        項及承攬條款第二十一章第四節，被告應先定期催告公民公司將瑕疵修改完
        善。原告否認被告曾依法催告公民公司定期修繕，被告則以備忘錄一、二證
        明其曾為催告修繕之意思表示，惟觀備忘錄一說明：「（１）  貴公司承作
        青山鎮一期姚區第１－２供區別墅新建工程已屆完工交屋日，仍有多項工作
        尚未收尾，但實際情形並未依會議決議執行，工程進度落後未見改善，工地
        環境凌亂，致公司長官、客戶參觀工地極不良之印象。（２）請  貴公司立
        即增派人手常駐工地。全力趕工，否則逾期罰款，不在寬待」。其內容僅係
        就工程落後即遲延情形催告公民公司改正。再觀備忘錄二說明：「（２）又
        屆客戶檢視期間，現場進度及檢視後缺失改善皆未見派員施作，實有違承攬
        精神及原則。如：Ａ０５６、Ａ０５８已於八十八年九月二十日及八十八
        年九月二十二日經客戶檢視完成，亦未見派工改善。又Ａ０５７客戶原排
        定八十八年九月二十三日，經客戶現場會勘驗後，尚未達檢視標準，客戶不
        同意檢視，請公司擇期再通知。Ａ０５０所有施工圖說亦於八十八年八月
        十七日經客戶確認完成，交予  貴公司承作，嚴重影響本戶進度，經多次與
        現場溝通協調仍未見派泥作工班施作。Ａ０５１雖為未售戶，但車庫金剛
        砂地坪迄多未施作，實屬不當。其餘各戶驗收缺失及滲漏亦未見派員處理
        。（３）本工程迄今未完成工項（含缺失項目），經本所工務通知書到達次
        日未出工，本所將依合約代僱工執行，並以雙倍工資扣款」。其內容雖就未
        施作泥作工程、金剛砂地坪工程之瑕疵，要求公民公司於通知書到達次日出
        工施作，然因其催告未定相當期限，依法不生瑕疵修補催告之效力，則自八
        十八年九月二十日發現瑕疵迄今，依民法第五百十四條關於瑕疵修補請求權
        、修補費用償還請求權除斥期間之規定，被告之瑕疵修補請求權與修補費用
        償還請求權均已罹於時效。是被告雖於收受扣押命令前支出代工料款十一萬
        八千二百四十八元，亦已不得請求公民公司償還，從而即不得對原告抵銷。
  （六）再查，前案判決關於公民公司已完成系爭工程，並已全部交屋一事有所判斷
        ，已如前述，被告於前訴訟第一、二審雖以備忘錄一、二就公民公司未派員
        將工程收尾，以及客戶驗收缺失未見改善作保留，縱使被告曾就代工扣款或
        瑕疵扣款部分提出抵銷之抗辯，亦經前案判決所不採，依民事訴訟法第四百
        條第二項有既判力，被告不得於本件訴訟中再為抵銷之抗辯。遑論被告主張
        截至移轉命令前支出一百四十五萬一千四百二十七元，既為前訴訟第二審於
        九十一年四月二十四日言詞辯論終結前所發生之事實，而與前案判決之重要
        爭點至關重要，被告就此得於前訴訟第一、二審提出之抵銷抗辯，既未於前
        訴訟第一、二審提出，依前述判例意旨，應已生失權之效果，本院就此亦不
        應再為斟酌。
五、被告抗辯依承攬條款第七章第一節規定暫停付款，是否有據：
  （一）承攬條款第七章暫停付款：「乙方有下列情事之一時，甲方得暫停審核前一
        章節付款憑證並暫停計價付款，直至其原因排除後再行付款。第一節：工作
        有缺陷，經甲方以書面通知乙方限期改善，而乙方延遲未能依限予以改善者
        。」該項約定之目的，原欲以暫停付款方式，促使公民公司於瑕疵修補之書
        面通知後，儘速將瑕疵修補，而公民公司已完成系爭工程並全部交屋完成為
        前案判決所認定，依常理，該瑕疵當已修補至被告不欲再為主張權利之程度
        ，否則被告當不會為無保留之接受公民公司之交付工作，故被告應已無何公
        民公司未修補之瑕疵可供被告主張暫停付款。
  （二）查被告以公民公司所承攬之工作有瑕疵，據為主張暫停付款之原因，該等瑕
        疵事實既為前訴訟第二審言詞辯論終結前所發生，被告於前訴訟第一、二審
        已得提出暫停付款之抗辯竟未為之，應已生失權之效果，故被告以承攬條款
        第七章第一節為暫停付款之抗辯應屬無據。
六、縱上所述，公民公司於收受扣押命令時，對被告有八十七萬六千零二十一元之工
    程款債權業經前案判決確認，原告並已依移轉命令取得公民公司對被告之系爭工
    程款債權，被告復提出與前案判決相關之經前案判決判斷之爭點重行爭執，或前
    案判決所不採之抗辯，或前案判決時已得提出竟未為提出之抗辯為爭執，均無可
    採已如上述，故原告據以提起本訴，請求被告給付八十七萬六千零二十一元之工
    程款及法定遲延利息，即無不合，應予准許。
七、本判決兩造分別陳明願供擔保請准宣告假執行或免為假執行，核均無不合，爰分
    別酌定相當擔保金額准許之。
八、本件事證已臻明確，兩造其餘攻擊防禦方法及舉證，經審酌與本件判決結果不生
    影響，爰不一一論述，併此敘明。
九、結論：原告之訴為有理由，依民事訴訟法第七十八條、第三百九十條第二項、第
    三百九十二條，判決如主文。
中      華      民      國    九十二    年      二      月     十九     日
                                        民事第四庭法      官  洪  于  智
右為正本係照原本作成
如對本判決上訴，須於判決送達後廿日內向本院提出上訴狀
中      華      民      國    九十二    年      二      月     十九     日
                                                  法院書記官  林  佳  蘋


司法院資訊處製作；財團法人民間司法改革基金會備份。
